---
title: "データの加工・集計と統計モデルのデータ可視化"

output:
  xaringan::moon_reader:
    lib_dir: libs
    css: xaringan-themer.css
    nature:
      highlightStyle: github
      highlightLines: true
      countIncrementalSlides: false
---

```{r, include=FALSE}
options(htmltools.dir.version = FALSE)
```

```{r xaringan-themer, include=FALSE, warning=FALSE}
library(xaringan)
library(xaringanthemer)
style_duo_accent(
  text_font_size = "18px",
  code_font_size = "18px",
  primary_color = "#134459",
  secondary_color = "#563de3",
  inverse_header_color = "#FFFFFF",
  header_background_color = "#43bf17",
  header_background_auto = TRUE,
  header_h1_font_size = "30px",
  header_h2_font_size = "20px",
  header_h3_font_size = "18px",
)
```

```{css, echo = FALSE}
.remark-slide-content {
  font-size: 18px;
  padding: 20px 80px 20px 80px;
}
.remark-code, .remark-inline-code {
  background: #f0f0f0;
}
.remark-code {
  font-size: 18px;
}
.huge .remark-code { /*Change made here*/
  font-size: 200% !important;
  
}
.tiny .remark-code { /*Change made here*/
  font-size: 50% !important;
  
}
.small .remark-code { /*Change made here*/
  font-size: 66% !important;
  
}
.small2 .remark-code { /*Change made here*/
  font-size: 80% !important;
  
}

```

```{css slide-number-off, echo = FALSE}
.remark-slide-number {
  display: none;
}
```

# 本チュートリアルで使用するパッケージ
```{r, message=F}
library(tidyverse); library(socviz); library(palmerpenguins)
```

## tidyverse  
本チュートリアルの根幹    
複数のパッケージの集まり  
本チュートリアルでは特にggplot2, dplyr, tidyrパッケージが関連する

## socviz  
データ可視化入門本に紐づく便利な関数を集めたパッケージ  

## palmerpenguins
チュートリアルの本セクションで使用するデータセットを含むパッケージ  
用いるpenguins_rawデータは344行、17列  行が検体、列が変数を表すデータ    
3箇所の島に生息する、3種の異なるペンギンに関するデータが格納

---

# 本チュートリアルで使用するデータ
.small2[
```{r}
str(penguins_raw, give.attr = F)
```
]

どのペンギンか (Specoes), どの島に生息 (Island), 体長・性別等  
生態系・食性の指標 (Delta 15 N, Delta 13C), コメントなどのデータが格納


---
# 目標の図1
```{r, echo=F, message=F, fig.width=12, fig.height=5.5}
tmp <- penguins_raw %>% tidyr::complete(Island, Species) %>%
  group_by(Island, Species) %>%
  summarize(N = n()) %>%
  mutate(N = case_when(N == 1 ~ 0,
                       TRUE ~ as.numeric(N)),
         freq = N/sum(N),
         pct = round((freq * 100), 0))

tmp %>% ggplot(aes(x = Island, y = pct, fill = Species)) +
  geom_col(position = "dodge")
```

それぞれの島ごとにおける種の割合を可視化したい

---
# まず普通に描いてみる1
```{r, message=F, fig.width=12, fig.height=4}
penguins_raw %>% ggplot(aes(x = Island, fill = Species)) +
  geom_bar()
```

縦軸が割合ではなく単純なカウントになっている  
それぞれの種が縦に積まれる形になってしまっている  

---
# まず普通に描いてみる2
```{r, message=F, fig.width=12, fig.height=4}
penguins_raw %>% ggplot(aes(x = Island, fill = Species)) +
  geom_bar(position = "dodge")
```

position引数に"dodge"を指定すると種別に並べて作図できる  
が、カウントが0の項目が無視されてしまう  
バーの太さが等倍ではなく、カテゴリの数に依存してしまう


---
# 縦軸を割合に: 1
```{r, message=F, fig.width=12, fig.height=4}
penguins_raw %>% ggplot(aes(x = Island, fill = Species)) +
  geom_bar(position = "dodge",
           aes(y = after_stat(prop)))
```
縦軸が割合になっているが、全ての値が１になってしまう  
→ 何を分母にした割合なのか指定していないため

---
# 縦軸を割合に: 2
```{r, message=F, fig.width=12, fig.height=4}
penguins_raw %>% ggplot(aes(x = Island, fill = Species)) +
  geom_bar(position = "dodge",
           aes(y = after_stat(prop), group = Species))
```

group引数にSpeciesを与えてやると、種のカウントにしたがって割合にしてくれる
が、島ごとではなく、種全体を1として割合が算出されている

---
# 島ごとにおける種の割合に変更
```{r, message=F, fig.width=12, fig.height=4}
penguins_raw %>% 
  ggplot(aes(x = Island, fill = Species)) +
  geom_bar(aes(y = after_stat(count/tapply(count, x, sum)[x]), 
               group = Species), position = "dodge") 
```

after_stat()関数内で島ごと (x) の割合を計算してy軸の値に使う
バーの太さが等倍ではなく、カテゴリの数に依存してしまう点は未解決

---
# バーの太さ問題への対応
```{r, message=F, fig.width=12, fig.height=4}
penguins_raw %>% 
  complete(Species, Island) %>%
  ggplot(aes(x = Island, fill = Species)) +
  geom_bar(aes(y = after_stat(count/tapply(count, x, sum)[x]), 
               group = Species), position = "dodge") 
```

tidyrパッケージのcomplete()関数で、全通りの組み合わせを作成  
かなり近づいたがカウントが0なのにバーが立ってしまう  
コードが複雑になってきて分かりづらい

---
# データの集計
## → ggplot2に集計をお任せにすると、かゆいところに手が届かない場面があるかも？  
## → 自分で集計したデータを使って可視化すると良いかも  
  
## dplyr?  
table型データの操作に適したパッケージ  
データの加工・集計の際に便利  
内部で読み込まれるmagrittrパッケージの機能でパイプ "%>%" を使ってパイプの左側に記述したデータをパイプの右側の処理に受け渡す  
連続してパイプをつないでまとめていろいろな処理ができる。

---
# dplyrの主な関数
## select(): 特定の列を選択  

## filter(): 特定の行を選択  

## group_by: 特定の変数に基づいてグループを作る

## summarise(): グループ化したデータに基づいて集計する

## mutate(): 新しい変数を作る

## XX_join(): 共通する変数に基づいて2つのデータを結合する (今回は解説せず)

---
# データの集計: select()関数
```{r}
tmp <- penguins_raw %>% 
  select(Species, Island, Sex, `Flipper Length (mm)`, `Body Mass (g)`)
head(tmp)
```

目的の列のみをselect()で抽出

---
# データの集計: select()関数
```{r}
tmp <- penguins_raw %>% 
  select(!c(Species, Island, Sex, `Flipper Length (mm)`, `Body Mass (g)`))
head(tmp)
```

!をつけると選択した列以外を抽出できる

---
# データの集計: filter()関数
```{r}
tmp <- penguins_raw %>% 
  filter(Species == "Gentoo penguin (Pygoscelis papua)")
head(tmp)
```

filter()で行の抽出が可能
上記では種 (Species) がGentoo penguin (Pygoscelis papua) である行のみを抽出
文字列の場合は""で囲んで文字列として取り扱う

---
# データの集計
```{r, eval=F}
tmp <- penguins_raw %>% 
  filter(`Body Mass (g)` < 2900)

tmp <- penguins_raw %>% 
  filter(`Date Egg` > "2009-11-30"	)

tmp <- penguins_raw %>% 
  filter(`Body Mass (g)` < 2900 & `Date Egg` > "2008-11-20")
```

数値や日付で~以上・以下などを取り扱う事もできる
また、and (&), or (|) などの演算子で複数条件を取り扱うことも可能

---
# group_by
主にデータの集計に用いられる関数
関数の()内にグループとしてくくりたい変数を記入する

```{r}
tmp <- penguins_raw %>% group_by(Island)
head(tmp)
```

ただ単にgroup_by()関数に渡すだけではデータの見た目は変わらない

---
# group_by
主にデータの集計に用いられる関数
関数の()内にグループとしてくくりたい変数を記入する

```{r}
tmp <- penguins_raw %>% group_by(Island) %>%
  summarize(N = n()) %>%
  mutate(freq = N/sum(N),
         pct = round((freq * 100), 0))
tmp
```

---
# group_by
```{r, eval=F}
tmp <- penguins_raw %>% group_by(Island) %>%
  summarize(N = n()) %>%
  mutate(freq = N/sum(N),
         pct = round((freq * 100), 0))
```
summarize()は名の通り集計を実行するための関数。
内部でn()やmean(), sum(), sd()などの関数を使って、
group_by()関数で指定した変数で集計値を計算できる。

mutate()関数は新しい変数を追加するための関数。
様々な加工が可能。
上記ではNをNの合計で除したfreqという名前の変数を作ったあと、
それに100を書けて整数にまるめたpctという名前の変数を作っている。

島ごとの割合が計算できる

---
# group_by
```{r, eval=F}
tmp <- penguins_raw %>% group_by(Island, Species) %>%
  summarize(N = n()) %>%
  mutate(freq = N/sum(N),
         pct = round((freq * 100), 0))
```

group_by()関数の()内に複数の変数をとることで、
複数の変数にまたがった集計も可能。

---
# group_by
```{r, message=FALSE}
tmp <- penguins_raw %>% complete(Island, Species) %>%
  group_by(Island, Species) %>%
  summarize(N = n()) %>%
  mutate(N = case_when(N == 1 ~ 0,
                       TRUE ~ as.numeric(N)),
         freq = N/sum(N),
         pct = round((freq * 100), 0))
```

最初の図を作るために先に集計してしまう  
tidyrパッケージのcomplete()関数を使ってすべての組み合わせを作成
mutate内のcase_when()関数で、complete()関数で作られた1つしかない組み合わせについては値を1から0に変更  
その他の変数についてはそのままの数字を入れておく

---
# group_by
```{r}
tmp
```

結果を確認したところ、思った通りの集計結果を得ることができた


---
# group_by
```{r, fig.width=12, fig.height=5}
tmp %>% ggplot(aes(x = Island, y = pct, fill = Species)) +
  geom_col(position = "dodge")
```

先に集計を済ませておけば、作図のコードは簡単かつ明快に  
0の部分にバーが立つこともない


---
# 目標の図2
```{r, fig.width=12, fig.height=5, echo = F}
tmp <- penguins_raw %>% 
  mutate(char = str_c(Island, Species, Sex, sep = "_"))

tmp %>% filter(!is.na(char)) %>% 
  ggplot(aes(x = reorder(char, `Body Mass (g)`, na.rm = T), y = `Body Mass (g)`, fill = Species)) + 
  geom_boxplot() + 
  coord_flip() + 
  labs(x = NULL) +
  theme(legend.position = "top")
```

y軸は島・種・ペンギンの性別、x軸を体重にして、種で色分けをした図を作りたい

---

# データの思い出し
.small2[
```{r}
str(penguins_raw, give.attr = F)
```
]

先程の図のy軸の素になる変数 (Island, Species, Sex) はあるがそのものはない  
→ データを加工して変数を作成

---
# データの加工
```{r}
tmp <- penguins_raw %>% 
  mutate(char = str_c(Island, Species, Sex, sep = "_"))

head(tmp$char)
```

tidyverseパッケージに含まれる文字列処理用パッケージのstringrパッケージを利用  
str_c()関数を使ってIsland, Species, Sex列の文字を結合したchar列を作る
NAの行があることに注意

---
# まず普通に描いてみる
```{r, fig.width=12, fig.height=3, warning=F}
tmp %>% ggplot(aes(x = char, y = `Body Mass (g)`, fill = Species)) + 
  geom_boxplot()
```

x軸の各カテゴリのラベルが重なってしまっている  
x軸のラベル (char) が意味不明

---
# x, y軸の入れ替え
```{r, fig.width=12, fig.height=4, warning=F}
tmp %>% 
  ggplot(aes(x = char, y = `Body Mass (g)`, fill = Species)) + 
  geom_boxplot() + 
  coord_flip()
```

coord_flip()関数でx,y軸を入れ替えた  
NAは性別の情報がない個体が存在するため
見やすくなったが順序がばらばらでわかりにくい
凡例の場所やラベル情報をいじりたい…

---
# 目標の図のためのコード
```{r, eval = F}
tmp %>% filter(!is.na(char)) %>% 
  ggplot(aes(x = reorder(char, `Body Mass (g)`, na.rm = T), 
             y = `Body Mass (g)`, fill = Species)) + 
  geom_boxplot() + 
  coord_flip() + 
  labs(x = NULL) +
  theme(legend.position = "top")
```
NAをfilter()関数で削除  
ggplot関数のx引数でreorder()関数を使い、体重順に並び替え
labs()関数でラベル、theme()関数のlegend.position引数で凡例位置を調整

---
# 目標の図
```{r, fig.width=12, fig.height=4.5, warning=F}
tmp %>% filter(!is.na(char)) %>% 
  ggplot(aes(x = reorder(char, `Body Mass (g)`, na.rm = T), 
             y = `Body Mass (g)`, fill = Species)) + 
  geom_boxplot() + 
  coord_flip() + 
  labs(x = NULL) +
  theme(legend.position = "top")
```

---
# 目標の図　改変
```{r, fig.width=12, fig.height=4.5, warning=F}
tmp %>% filter(!is.na(char)) %>%
  ggplot(aes(x = reorder(char, `Body Mass (g)`, na.rm = T), 
                   y = `Body Mass (g)`, colour = Species)) + 
  geom_jitter(width = 0.15) + # width引数でズレを調節
  coord_flip() + 
  labs(x = NULL) +
  theme(legend.position = "top")
```
各個体を重ならずにプロットしたい場合にはgeom_jitter()を利用すると良い

# 目標の図　改変2
```{r, fig.width=12, fig.height=4.5, warning=F}
tmp %>% filter(!is.na(char)) %>%
  ggplot(aes(x = reorder(char, `Body Mass (g)`, na.rm = T), 
                   y = `Body Mass (g)`, colour = Species)) + 
  geom_jitter(width = 0.15) + # width引数でズレを調節
  coord_flip() + 
  labs(x = NULL) +
  scale_y_log10() +
  theme(legend.position = "top")
```

scale_y_log10()関数を使うとy軸を対数変換することもできる  
見た目はx軸なのに、体重をyに指定しているのでscale_yと書く必要があるので注意

---
# モデルデータの構造
.tiny[
```{r}
model <- lm(`Delta 15 N (o/oo)` ~ `Delta 13 C (o/oo)` + Sex, data = penguins_raw)
summary(model)
```
]

一般的な線形回帰モデルとその結果  
summary()関数で結果は簡単に確認できるが、数値データをここから抽出するのは難しい


---
# モデルデータの構造
.tiny[
```{r}
str(model, give.attr = F)
```
]

str()関数でモデルオブジェクトの構造を確認  
coefficientsやresidualsを始めとした、モデルに関する様々なデータが格納　　
これらに直接アクセスして可視化に使うことも簡単ではない

---
# broomパッケージ
```{r}
library(broom)
model %>% tidy() %>% 　　　　　　　　　　　　　　　　　　　　　　　　　　　　　
  as.data.frame() %>%　　　　　　　　　　　　　　　　　　　　　　　　　　　　　　　　　　　　
  round_df()
```

broomパッケージの関数でモデルオブジェクトからデータをdataframeの形で抽出できる  
tidy()関数で変数名をterm, 回帰係数をestimateなどを抽出できている  
ここではtidy()関数の出力をas.data.frame()関数でtibbleからdataframeに変更した後、socviz()パッケージのround_df()関数で有効数字を丸めている

---
# broomパッケージ
.small2[
```{r}
tmp <- model %>% tidy(conf.int = T) %>% 
  as.data.frame() %>%
  round_df() %>% filter(term != "(Intercept)")

tmp
```
]

tidy(conf.int = T)とすれば95％信頼区間も合わせて抽出できる

---
# 回帰係数・信頼区間の可視化
```{r, fig.width=12, fig.height=4.5, warning=F}
tmp %>% ggplot(aes(x = reorder(term, estimate), y = estimate,
                   ymin = conf.low, ymax = conf.high)) + 
  geom_pointrange() + 
  coord_flip() +
  labs(x =  NULL, y = "OLS estimate")
```

データフレームになったデータからの可視化は比較的容易  
aes()関数の引数ymin, ymaxに信頼区間の上下を指定

---
# 目標の図
```{r, fig.width=12, fig.height=4.5, warning=F, echo=F}
fit_ols <- function(penguins_raw){
  lm(`Delta 15 N (o/oo)` ~ `Delta 13 C (o/oo)`, data = penguins_raw)
}

res <- penguins_raw %>% 
  group_by(Species, Island) %>% 
  nest() %>% 
  mutate(model = purrr:::map(data, fit_ols),
         results = purrr:::map(model, tidy)) %>% 
  unnest(results) %>% 
  select(!c(model, data)) %>% 
  filter(term != "(Intercept)") %>% 
  round_df()

p <- res %>% ggplot(aes(x = Species,
                        y = estimate,
                        ymin = estimate - 2 * std.error,
                        ymax = estimate + 2 * std.error,
                        group = Island,
                        color = Island))

p + geom_pointrange(position = position_dodge(width = 1)) +
    theme(legend.position = "top") +
    labs(x = "Species", y = "Estimate", color = "Island") + 
    coord_flip()
```
lm(`Delta 15 N (o/oo)` ~ `Delta 13 C (o/oo)`, data = penguins_raw)の回帰係数を種・島ごとに比較する図を作りたい


---
# group_by()とnest()
```{r}
tmp <- penguins_raw %>% group_by(Species) %>% nest()
tmp
```

nest()関数を使うと、group_by()関数でグループ化した変数に基づいて入れ子になったデータを作ることができる  
入れ子になったデータフレームの大きさが各種の個体数に対応している点に注目
---
# group_by()とnest()

```{r}
head(tmp$data[[1]])
```
入れ子になったdata列にアクセスすると、それぞれの種ごとにデータが格納されていることがわかる

---
# group_by()とnest()
```{r}
tmp <- penguins_raw %>% group_by(Species, Island) %>% nest()
tmp
```
作成したい目標の図のために、Species, Islandでgroup_byすると上記の様になる
これを如何に図に持っていくか

```{r}
fit_ols <- function(df){
  lm(`Delta 15 N (o/oo)` ~ `Delta 13 C (o/oo)`, data = df)
}
```
先に与えられたデータについてモデルを当てはめるための関数を作っておく

---
# purrrパッケージとmap()関数
```{r}
tidy2 <- function(model){
  tidy(model, conf.int = T)
}

tmp <- penguins_raw %>% 
  group_by(Species, Island) %>% 
  nest() %>% 
  mutate(model = map(data, fit_ols),
         results = map(model, tidy2))
```

mutate()関数でmodelをnestしたそれぞれのデータに当てはめる
map()関数はtidyverseパッケージ群のpurrrパッケージに帰属する関数  
for文をより簡潔に記述するための関数であり、第一引数に記述した対象に対して、第二引数に記述した処理をまとめて実行できる
tidy()関数を改造したtidy2()関数をmodel列に当てはめてresultに結果を入れておく  

---
# purrrパッケージとmap()関数
.small2[
```{r}
tmp <- tmp %>% unnest(results) %>% 
  select(!c(model, data)) %>% 
  filter(term != "(Intercept)") %>% 
  round_df()

tmp
```
]

unnest()関数は入れ子状になったデータを引数に基づいて入れ子を解除する関数である  
解除したところ、モデルの結果がSpecies, Islandごとに格納されていることがわかる
この結果に基づき可視化してみよう

---
# 目標の図
.small2[
```{r, fig.width=12, fig.height=4.5, warning=F}
p <- tmp %>% ggplot(aes(x = Species,y = estimate,
                        ymin = conf.low, ymax = conf.high,
                        group = Island, color = Island))

p + geom_pointrange(position = position_dodge(width = 1)) +
    theme(legend.position = "top") +
    labs(x = "Species", y = "Estimate", color = "Island") + 
    coord_flip()
```
]

目標の図を作ることができた