---
title: "第2部 データの加工・集計と統計モデルのデータ可視化"

output:
  xaringan::moon_reader:
    lib_dir: libs
    css: xaringan-themer.css
    nature:
      highlightStyle: github
      highlightLines: true
      countIncrementalSlides: false
---

```{r, include=FALSE}
options(htmltools.dir.version = FALSE)
```

```{r xaringan-themer, include=FALSE, warning=FALSE}
library(xaringan)
library(xaringanthemer)
style_duo_accent(
  text_font_size = "18px",
  code_font_size = "16px",
  primary_color = "#134459",
  secondary_color = "#563de3",
  inverse_header_color = "#FFFFFF",
  header_background_color = "#43bf17",
  header_background_auto = TRUE,
  header_h1_font_size = "30px",
  header_h2_font_size = "20px",
  header_h3_font_size = "18px",
  header_font_google = google_font("Noto Sans JP"),
  text_font_google   = google_font("Noto Sans JP"),
)
```

```{css, echo = FALSE}
.remark-slide-content {
  font-size: 18px;
  padding: 20px 80px 20px 80px;
}
.remark-code, .remark-inline-code {
  background: #f0f0f0;
}
.remark-code {
  font-size: 18px;
}
.huge .remark-code { /*Change made here*/
  font-size: 200% !important;
  
}
.tiny .remark-code { /*Change made here*/
  font-size: 50% !important;
  
}
.small .remark-code { /*Change made here*/
  font-size: 66% !important;
  
}
.small2 .remark-code { /*Change made here*/
  font-size: 80% !important;
  
}

```

```{css slide-number-off, echo = FALSE}
.remark-slide-number {
  display: none;
}
```

# 目的と目次
本節では可視化とデータの集計・加工の関係に関する内容と、モデルデータの可視化に関する内容について、palmerpenguinsパッケージのデータを例に解説する  
データ分析のためのデータ可視化入門では主に5-6章に関連する内容  

・島ごとにおける種の割合の可視化  
・島・種・ペンギンの性別ごとの体重比較  
・炭素安定同位体比と窒素安定同位体の回帰モデルデータ可視化

---
# 本節で使用するパッケージ1
.small2[
```{r, message=F}
library(tidyverse); library(socviz); library(broom); 
library(palmerpenguins); library(purrr)
```
]
## tidyverse  
ggplot2, dplyr, tidyr, stringr, purrrなどをまとめたパッケージ 
## ggplot2  
データ可視化
## dplyr, tidyr
データの集計・加工
## stringr
文字列の処理

---

# 本節で使用するパッケージ1
.small2[
```{r, message=F}
library(tidyverse); library(socviz); library(broom); 
library(palmerpenguins); library(purrr)
```
]
## purrr
for文のような繰り返し処理を簡潔に記述するためのパッケージ  
## broom  
モデルのオブジェクトから数値データを加工しやすい形で抽出するためのパッケージ  
## palmerpenguins
本セクションで使用するデータセットを含むパッケージ  
3箇所の島に生息する、3種の異なるペンギンに関するデータが格納
## socviz  
書籍, data visualizationに紐づく便利な関数を集めたパッケージ  


---

# 本節で使用するデータ
.small2[
```{r}
str(penguins_raw, give.attr = F)
```
]

palmerpenguinsパッケージのpenguins_rawデータを利用 (344レコード, 17変数)  
どのペンギンか (Specoes), どの島に生息 (Island), 体長・性別等  
生態系・食性の指標 (Delta 15 N, Delta 13C), コメントなどのデータが格納

---
class: inverse, middle, center

# 島ごとにおける種の割合の可視化
## データの加工・集計1

---
# 目標の図1
```{r, echo=F, message=F, fig.width=12, fig.height=5.5}
tmp <- penguins_raw %>% tidyr::complete(Island, Species) %>%
  group_by(Island, Species) %>%
  summarise(N = n()) %>%
  mutate(N = case_when(N == 1 ~ 0,
                       TRUE ~ as.numeric(N)),
         freq = N/sum(N),
         pct = round((freq * 100), 0))

tmp %>% ggplot(aes(x = Island, y = pct, fill = Species)) +
  geom_col(position = "dodge")
```

それぞれの島ごとにおける種の割合を可視化したい

---
# まず普通に描いてみる
```{r, message=F, fig.width=12, fig.height=4}
penguins_raw %>% ggplot(aes(x = Island, fill = Species)) +
  geom_bar()
```

縦軸が割合ではなく単純なカウントになっている  
それぞれの種が縦に積まれる形になってしまっている  
→ まずは種別にバーを描いてほしい

---
# バーの分割
```{r, message=F, fig.width=12, fig.height=4}
penguins_raw %>% ggplot(aes(x = Island, fill = Species)) +
  geom_bar(position = "dodge") #<<
```

position引数に"dodge"を指定すると種別に並べて作図できる  
カウントが0の項目が無視されてしまうし割合でもない 
バーの太さが等倍ではなく、カテゴリの数に依存してしまう  
→ 割合に変換

---
# 縦軸を割合に: 1
```{r, message=F, fig.width=12, fig.height=4}
penguins_raw %>% ggplot(aes(x = Island, fill = Species)) +
  geom_bar(position = "dodge",
           aes(y = after_stat(prop))) #<<
```
縦軸が割合になっているが、全ての値が１になってしまう  
→ 何を分母にした割合なのか指定していないため

---
# 縦軸を割合に: 2
```{r, message=F, fig.width=12, fig.height=4}
penguins_raw %>% ggplot(aes(x = Island, fill = Species)) +
  geom_bar(position = "dodge",
           aes(y = after_stat(prop), group = Species)) #<<
```

group引数にSpeciesを与えてやると、種のカウントにしたがって割合にしてくれる  
が、島ごとではなく、種全体を1として割合が算出されている

---
# 縦軸を割合に: 3
```{r, message=F, fig.width=12, fig.height=4}
penguins_raw %>% ggplot(aes(x = Island, fill = Species)) +
  geom_bar(position = "dodge",
           aes(y = after_stat(prop), group = Island)) #<<
```

group引数にIslandを与えると種での分割を表現できない...

---
# 島ごとにおける種の割合に変更
```{r, message=F, fig.width=12, fig.height=4}
penguins_raw %>% 
  ggplot(aes(x = Island, fill = Species)) +
  geom_bar(aes(y = after_stat(count/tapply(count, x, sum)[x]), #<<
               group = Species), position = "dodge") 
```

after_stat()関数内で島ごと (x) の割合を計算してy軸の値に使う  
バーの太さが等倍ではなく、島内の種数に依存してしまう点は未解決

---
# バーの太さ問題への対応
```{r, message=F, fig.width=12, fig.height=4}
penguins_raw %>% 
  complete(Species, Island) %>% #<<
  ggplot(aes(x = Island, fill = Species)) +
  geom_bar(aes(y = after_stat(count/tapply(count, x, sum)[x]), 
               group = Species), position = "dodge") 
```

tidyrパッケージのcomplete()関数で、全通りの組み合わせを作成  
かなり近づいたがカウントが0なのにバーが立ってしまう  
コードが複雑になってきて分かりづらい

---
# データの集計
## → ggplot2に集計をお任せにすると、かゆいところに手が届かない場面があるかも？  
## → 自分で集計したデータを使って可視化すると良いかも  
  
## dplyr?  
table型データの操作に適したパッケージ  
データの加工・集計の際に便利  
内部で読み込まれるmagrittrパッケージの機能でパイプ "%>%" を使ってパイプの左側に記述したデータをパイプの右側の処理に受け渡す  
連続してパイプをつないでまとめていろいろな処理ができる

---
# dplyrの主な関数
## select(): 特定の列を選択  

## filter(): 特定の行を選択  

## group_by(): 特定の変数に基づいてグループを作る

## summarise(): グループ化したデータに基づいて集計する

## mutate(): 新しい変数を作る

## XX_join(): 共通する変数に基づいて2つのデータを結合する (今回は解説せず)

---
# データの集計: select()関数
```{r}
tmp <- penguins_raw %>% 
  select(Species, Island, Sex)
head(tmp)
```

目的の列のみをselect()で抽出

---
# データの集計: select()関数
.small2[
```{r}
tmp <- penguins_raw %>% 
  select(!c(Species, Island, Sex, `Flipper Length (mm)`, `Body Mass (g)`)) #<<
head(tmp)
```
]

!をつけると選択した列以外を抽出できる

---
# データの集計: filter()関数
```{r}
tmp <- penguins_raw %>% 
  filter(Species == "Gentoo penguin (Pygoscelis papua)") #<<
head(tmp)
```

filter()で行の抽出が可能  
上記では種 (Species) がGentoo penguin (Pygoscelis papua) である行のみを抽出  
文字列の場合は""で囲んで文字列として取り扱う

---
# データの集計
```{r, eval=F}
tmp <- penguins_raw %>% 
  filter(`Body Mass (g)` < 2900)

tmp <- penguins_raw %>% 
  filter(`Date Egg` > "2009-11-30")

tmp <- penguins_raw %>% 
  filter(`Body Mass (g)` < 2900 & `Date Egg` > "2008-11-20")
```

数値や日付で~以上・以下などを取り扱う事もできる  
また、and (&), or (|) などの演算子で複数条件を取り扱うことも可能

---
# group_by()
主にデータの集計に用いられる関数   
関数の()内にグルーピングに使いたい変数を記入する

```{r}
tmp <- penguins_raw %>% group_by(Island) #<<
head(tmp)
```

単にgroup_by()関数に渡すだけではデータの見た目は変わらない

---
# summarise()

```{r}
tmp <- penguins_raw %>% group_by(Island) %>%
  summarise(N = n()) #<<
tmp
```
summarise()は名の通りグルーピングしたデータを集計するための関数  
n(), mean(), sum(), sd()などの関数を使って、
group_by()関数で指定した変数で集計値を計算できる

---
# mutate()
```{r}
tmp <- penguins_raw %>% group_by(Island) %>%
  summarise(N = n()) %>%
  mutate(freq = N/sum(N), #<<
         pct = round((freq * 100), 0)) #<<
tmp
```

mutate()関数は新しい変数を追加するための関数  
様々な加工が可能  
上記ではNをNの合計で除したfreqという名前の変数を作ったあと、  
freqに100を書けて整数にまるめたpctという名前の変数を作っている  


---
# group_by() 補足
```{r, message=FALSE}
tmp <- penguins_raw %>% group_by(Island, Species) %>% #<<
  summarise(N = n()) %>%
  mutate(freq = N/sum(N),
         pct = round((freq * 100), 0))
tmp
```

group_by()関数の()内に複数の変数をとることで、
複数の変数にまたがった集計も可能

---
# 目標の図1
```{r, echo=F, message=F, fig.width=12, fig.height=5.5}
tmp <- penguins_raw %>% tidyr::complete(Island, Species) %>%
  group_by(Island, Species) %>%
  summarise(N = n()) %>%
  mutate(N = case_when(N == 1 ~ 0,
                       TRUE ~ as.numeric(N)),
         freq = N/sum(N),
         pct = round((freq * 100), 0))

tmp %>% ggplot(aes(x = Island, y = pct, fill = Species)) +
  geom_col(position = "dodge")
```

それぞれの島ごとにおける種の割合を可視化したい

---
# 目標の図のための集計
```{r, message=FALSE}
tmp <- penguins_raw %>% complete(Island, Species) %>% #<<
  group_by(Island, Species) %>%
  summarise(N = n()) %>%
  mutate(N = case_when(N == 1 ~ 0, #<<
                       TRUE ~ as.numeric(N)), #<<
         freq = N/sum(N),
         pct = round((freq * 100), 0))
```

最初の図を作るために先に集計してしまう  
complete()関数を使ってすべての組み合わせを作成
mutate内のcase_when()関数で、complete()関数で作られた組み合わせの値を0に  
その他のNについてはそのままの数字を入れておく

---
# 目標の図のための集計結果
```{r}
tmp
```

結果を確認したところ、思った通りの集計結果を得ることができた


---
# 目標だった図
```{r, fig.width=12, fig.height=5}
tmp %>% ggplot(aes(x = Island, y = pct, fill = Species)) +
  geom_bar(stat = "identity", position = "dodge") #<<
```

geom_bar()はデフォルトでデータの個数をカウントするので、stat引数に"identity"を与える必要がある点には注意  
geom_col()関数を代わりに使うとデフォルトのstatが"identity"なので安心？


---
# 目標だった図
```{r, fig.width=12, fig.height=5}
tmp %>% ggplot(aes(x = Island, y = pct, fill = Species)) +
  geom_col(position = "dodge") #<<
```

先に集計を済ませておけば、作図のコードは簡単かつ明快に  
0の部分にバーが立つこともない 

---
class: inverse, middle, center

# 島・種・ペンギンの性別ごとの体重比較
## データの加工・集計2

---
# 目標の図2
```{r, fig.width=12, fig.height=5, echo = F}
tmp <- penguins_raw %>% 
  mutate(char = str_c(Island, Species, Sex, sep = "_"))

tmp %>% filter(!is.na(char)) %>% 
  ggplot(aes(x = reorder(char, `Body Mass (g)`, na.rm = T), y = `Body Mass (g)`, fill = Species)) + 
  geom_boxplot() + 
  coord_flip() + 
  labs(x = NULL) +
  theme(legend.position = "top")
```

y軸は島・種・ペンギンの性別、x軸を体重にして、種で色分けをした図を作りたい

---

# データの思い出し
.small2[
```{r}
str(penguins_raw, give.attr = F)
```
]

先程の図のy軸の素になる変数 (Island, Species, Sex) はあるがそのものはない  
→ データを加工して変数を作成

---
# データの加工
```{r}
tmp <- penguins_raw %>% 
  mutate(char = str_c(Island, Species, Sex, sep = "_")) #<<

head(tmp$char)
```

tidyverseパッケージに含まれる文字列処理用パッケージのstringrパッケージを利用  
str_c()関数を使ってIsland, Species, Sex列の文字を結合したchar列を作る  
NAの行があることに注意

---
# まず普通に描いてみる
```{r, fig.width=12, fig.height=3, warning=F}
tmp %>% ggplot(aes(x = char, y = `Body Mass (g)`, fill = Species)) + 
  geom_boxplot() #<<
```

普段のようにy軸に体重を示した場合のことを考える  
箱ひげ図なのでgeom_boxplot()を使用  
x軸の各カテゴリのラベルが重なってしまっている  
このため、目標ではy軸を島・種・ペンギンの性別の組み合わせとした

---
# x, y軸の入れ替え
```{r, fig.width=12, fig.height=4, warning=F}
tmp %>% 
  ggplot(aes(x = char, y = `Body Mass (g)`, fill = Species)) + 
  geom_boxplot() + 
  coord_flip() #<<
```

coord_flip()関数でx,y軸を入れ替えた  
y軸は見やすくなったが順序がばらばらでわかりにくい
凡例の場所やラベル情報をいじりたい…

---
# 目標の図のためのコード
```{r, eval = F}
tmp %>% filter(!is.na(char)) %>% #<<
  ggplot(aes(x = reorder(char, `Body Mass (g)`, na.rm = T), #<<
             y = `Body Mass (g)`, fill = Species)) + 
  geom_boxplot() + 
  coord_flip() + 
  labs(x = NULL) + #<<
  theme(legend.position = "top") #<<
```
NAをfilter()関数で削除  
aesのx引数でreorder()関数を使い、体重順に並び替え  
labs()関数でラベル、theme()関数のlegend.position引数で凡例位置を調整

---
# 目標の図
```{r, fig.width=12, fig.height=4.5, warning=F}
tmp %>% filter(!is.na(char)) %>% 
  ggplot(aes(x = reorder(char, `Body Mass (g)`, na.rm = T), 
             y = `Body Mass (g)`, fill = Species)) + 
  geom_boxplot() + 
  coord_flip() + 
  labs(x = NULL) +
  theme(legend.position = "top")
```

---
# 目標の図　改変
```{r, fig.width=12, fig.height=4, warning=F}
tmp %>% filter(!is.na(char)) %>%
  ggplot(aes(x = reorder(char, `Body Mass (g)`, na.rm = T), 
                   y = `Body Mass (g)`, colour = Species)) + 
  geom_jitter(width = 0.15) + #<<
  coord_flip() + 
  labs(x = NULL) +
  theme(legend.position = "top")
```
geom_jitter()関数で各個体を重ねずにプロットできる  
width引数でズレの幅を調節  

---
# 目標の図　改変2
```{r, fig.width=12, fig.height=4, warning=F}
tmp %>% filter(!is.na(char)) %>%
  ggplot(aes(x = reorder(char, `Body Mass (g)`, na.rm = T), 
                   y = `Body Mass (g)`, colour = Species)) + 
  geom_jitter(width = 0.15) + coord_flip() + labs(x = NULL) +
  scale_y_log10() + #<<
  theme(legend.position = "top")
```

scale_y_log10()関数を使うとy軸を対数変換できる  
軸や色の調整のために、何種類もscale_hoge_huga()関数が用意されている

---
class: inverse, middle, center

# 炭素安定同位体比と窒素安定同位体の回帰モデルデータ可視化
## モデルデータの可視化

---
# 目標の図3
```{r, fig.width=12, fig.height=4.5, warning=F, echo=F}
fit_ols <- function(penguins_raw){
  lm(`Delta 15 N (o/oo)` ~ `Delta 13 C (o/oo)` + Sex, data = penguins_raw)
}

res <- penguins_raw %>% 
  group_by(Species, Island) %>% 
  nest() %>% 
  mutate(model = purrr:::map(data, fit_ols),
         results = purrr:::map(model, tidy)) %>% 
  unnest(results) %>% 
  select(!c(model, data)) %>% 
  filter(term == "`Delta 13 C (o/oo)`") %>% 
  round_df()

p <- res %>% ggplot(aes(x = Species,
                        y = estimate,
                        ymin = estimate - 2 * std.error,
                        ymax = estimate + 2 * std.error,
                        group = Island,
                        color = Island))

p + geom_pointrange(position = position_dodge(width = 1)) +
    theme(legend.position = "top") +
    labs(x = "Species", y = "Estimate", color = "Island") + 
    coord_flip()
```
lm(Delta 15 N (o/oo) ~ Delta 13 C (o/oo) + Sex, data = penguins_raw)モデルにおける、Delta 13 Cの回帰係数, 信頼区間を種・島ごとに比較する図を作りたい

---
# モデルデータの構造
.tiny[
```{r}
model <- lm(`Delta 15 N (o/oo)` ~ `Delta 13 C (o/oo)` + Sex, data = penguins_raw)
summary(model)
```
]

一般的な線形回帰モデルとその結果  
summary()関数で結果は簡単に確認できるが、数値データをここから抽出するのは難しい  
Delta 13 C, Delta 15 N: 食物連鎖の指標

---
# モデルデータの構造
.tiny[
```{r}
str(model, give.attr = F)
```
]

str()関数でモデルオブジェクトの構造を確認  
coefficientsやresidualsを始めとした、モデルに関する様々なデータが格納  
これらに直接アクセスして可視化に使うのは簡単ではない  
→ broomパッケージの利用

---
# broomパッケージ: tidy()関数
```{r}
tmp <- model %>% tidy() %>% #<<　　　　　　　　　　　　　　　　　　　　　　　　　　　　　
  as.data.frame() %>%　　　　　　　　　　　　　　　　　　　　　　　　　　　　　　　　　　　
  round_df()

tmp
```

broomパッケージの関数でモデルオブジェクトからデータをdataframeの形で抽出できる  
tidy()関数で変数名をterm, 回帰係数をestimateなどを抽出できている  
  
ここではtidy()関数の出力をas.data.frame()関数でtibbleからdataframeに変更した後、socviz()パッケージのround_df()関数で有効数字を丸めている
  
tidy()関数は一般的な線形回帰や一般化線形モデルだけでなく、利用するパッケージによってはlassoやk-means, 生存時間分析など、様々なモデルの出力を取り扱うこともできる


---
# 回帰係数の可視化
```{r, fig.width=12, fig.height=4.5, warning=F}
tmp %>% ggplot(aes(x = reorder(term, estimate), y = estimate)) + 
  geom_point() + #<<
  coord_flip() +
  labs(x =  NULL, y = "OLS estimate")
```

回帰係数を可視化: tidy()関数で抽出されたestimateをggplot()関数のyの引数に
その後、geom_point()関数で係数を点で図示する  
→ 信頼区間が表示されていない

---
# broomパッケージ: 信頼区間の抽出
.small2[
```{r}
tmp <- model %>% tidy(conf.int = T) %>% #<<
  as.data.frame() %>%
  round_df() %>% filter(term != "(Intercept)")

tmp
```
]

tidy(conf.int = T)とすれば95％信頼区間も合わせて抽出できる

---
# 回帰係数・信頼区間の可視化
```{r, fig.width=12, fig.height=4, warning=F}
tmp %>% ggplot(aes(x = reorder(term, estimate), y = estimate,
                   ymin = conf.low, ymax = conf.high)) + #<<
  geom_pointrange() + #<<
  coord_flip() +
  labs(x =  NULL, y = "OLS estimate")
```

データフレームになったデータからの可視化は比較的容易  
aes()関数の引数ymin, ymaxに信頼区間の上下を指定  
→ 島、種ごとに解析・図示しているわけではない

---
# group_by()とnest()
```{r}
tmp <- penguins_raw %>% 
  group_by(Species) %>% 
  nest() #<<
tmp
```

nest()関数を使うと、group_by()関数でグループ化した変数に基づいて入れ子になったデータを作ることができる  
入れ子になったデータフレームの大きさが各種の個体数に対応している点に注目
---
# group_by()とnest()
```{r}
head(tmp$data[[1]])
```
入れ子になったdata列にアクセスすると、それぞれの種ごとにデータが格納されていることがわかる

---
# group_by()とnest()
```{r}
tmp <- penguins_raw %>% group_by(Species, Island) %>% nest()
tmp
```
作成したい目標の図のために、Species, Islandでgroup_byすると上記のようになる    
これをこのデータをどうやってモデリングして図にするか

---
# 関数の準備
```{r}
fit_ols <- function(df){
  lm(`Delta 15 N (o/oo)` ~ `Delta 13 C (o/oo)` + Sex, data = df)
}

tidy2 <- function(model){
  tidy(model, conf.int = T)
}
```
先に与えられたデータについてモデルを当てはめるための関数を作っておく  
tidy()関数を改造して各model列に繰り返し適用するためのtidy2()関数を作っておく

---
# purrrパッケージとmap()関数
```{r}
tmp <- penguins_raw %>% 
  group_by(Species, Island) %>% 
  nest() %>% 
  mutate(model = map(data, fit_ols), #<<
         results = map(model, tidy2)) #<<
```

mutate()関数でmodelをnestしたそれぞれのデータに当てはめる  
map()関数はtidyverseパッケージ群のpurrrパッケージの関数  
for文をより簡潔に記述するための関数であり、第一引数に記述した対象に対して、第二引数に記述した処理をまとめて実行できる  
ここでは先程作ったfit_olsとtidy2()関数をそれぞれのデータに適用

---
# nest()の解除
.small2[
```{r}
tmp <- tmp %>% unnest(results) %>% #<<
  select(!c(model, data)) %>% 
  filter(term == "`Delta 13 C (o/oo)`") %>% 
  round_df()

tmp
```
]

unnest()関数は入れ子状になったデータを引数に基づいて入れ子を解除する関数である  
解除したところ、モデルの結果がSpecies, Islandごとに格納されていることがわかる  
この結果に基づき可視化してみよう

---
# 目標の図
.small2[
```{r, fig.width=12, fig.height=4.5, warning=F}
tmp %>% ggplot(aes(x = Species, y = estimate,
                        ymin = conf.low, ymax = conf.high,
                        group = Island, color = Island)) + 
  
    geom_pointrange(position = position_dodge(width = 1)) +
    theme(legend.position = "top") +
    labs(x = "Species", y = "Estimate", color = "Island") + 
    coord_flip()
```
]

目標の図を作ることができた

---
# 本節まとめ
ggplot2の機能だけで図を描いていくのも良いが、データを先に集計しておくことで、より簡潔に意図する図を描くことができること  

データの集計・加工にはdplyrパッケージの関数群を利用すると、効率よく前処理作業を行うことができる  

モデルデータは複雑な構造をしているため、broomパッケージの支援をうけて可視化に用いる数値データを抽出すると良い  

特定の変数グループごとにモデルを作って可視化したい場合には、dplyrのnest()関数, broomのtidy()関数、purrrのmap()関数を併用すると効率的
